臺灣新北地方法院刑事判決
111年度訴字第567號
公  訴  人  臺灣新北地方檢察署檢察官
被      告  陳彥良


選任辯護人  陳信翰律師（義務辯護）
上列被告因殺人未遂案件，經檢察官提起公訴（111年度偵字第1
0828號），本院判決如下：
    主  文
本件公訴不受理。
扣案之彈簧刀壹把沒收。
    理  由
一、公訴意旨略以：被告陳彥良因工作勞逸不均而對告訴人高聖
    恩心生不滿，其知人頭部、背部內有重要器官，如以利刃攻
    擊，可能造成死傷之危險，仍不違背其本意，基於殺人之未
    必故意，於民國110年12月29日12時15分許，在新北市○○區○
    ○○路00號對面工地，持其所有之彈簧刀1把（刀柄長度約10
    公分、刀刃長度約4公分），朝告訴人頭部、背部等身體部
    位刺，致其受有後枕頭皮7公分及後背2.5公分刀傷之傷害，
    幸告訴人旋經送往天主教輔仁大學附設醫院（下稱輔大醫院
    ）急救，始倖免於難。因認被告涉犯刑法第271條第2項、第
    1項殺人未遂罪嫌。
二、按告訴或請求乃論之罪，未經告訴、請求或其告訴、請求經
    撤回或已逾告訴期間者，法院應諭知不受理之判決，刑事訴
    訟第303條第3款定有明文。次按刑事判決得就起訴之犯罪事
    實，變更檢察官所引應適用之法條者，以科刑或免刑判決為
    限，判決公訴不受理或不另為公訴不受理之諭知，自無變更
    起訴法條之可言（最高法院98年度台上字第3899號判決意旨
    參照）。本件檢察官以殺人未遂罪起訴，經法院審理結果，
    認為被告所犯實為傷害罪，且經告訴人高聖恩於偵訊時改提
    出傷害罪告訴等語（見偵卷第119頁），則本件於判決理由
    欄敘明其理由，逕依刑事訴訟法第303條第3款諭知不受理判
    決，自無庸依刑事訴訟法第300條規定變更起訴法條。復按
    殺人與傷害之區別，應以加害人有無殺意為斷，殺人犯意之
    存否，固係隱藏於行為人內部主觀之意思，被害人傷痕之多
    寡、受傷部位、傷勢輕重程度、加害人下手情形、所用兇器
    為何，與被害人曾否相識、有無宿怨等情，雖不能執為區別
    殺人與傷害之絕對標準，然仍非不得盱衡審酌事發當時情況
    ，觀其行為動機（衝突起因）、行為時所受刺激，視其下手
    情形、用力輕重、砍向部位之手段，佐以其所執兇器、致傷
    結果、與被害人之關係暨行為後之情狀等予以綜合觀察論斷
    （最高法院85年度台上字第5611號、90年度台上字第1897號
    、93年度台上字第618號判決意旨參照）。且依刑事訴訟法
    第161條第1項之規定，檢察官就被告具殺人犯意應負舉證責
    任，用以說服法院，使法院確信被告殺人犯意之存在。倘其
    所提出之證據未達於通常一般之人均不致有所懷疑，而得確
    信其為真實之程度者，基於無罪推定之原則，即應為有利於
    被告之認定。
三、公訴意旨認被告陳彥良涉犯殺人未遂犯行，無非係以㈠被告
    陳彥良於警詢及偵查中之供述、㈡證人即告訴人高聖恩於警
    詢及偵查中之證述、㈢證人林萬宏於警詢及偵查中之證述、㈣
    輔大醫院、淡水馬偕醫院之診斷證明書各1紙及傷勢照片、㈤
    新北市政府警察局新莊分局扣押筆錄暨扣押物品目錄表及扣
    押物照片2張、㈥員警密錄器錄影擷取畫面3張、㈦監視器錄影
    擷取畫面2張，為其主要論據。
四、訊據被告陳彥良固坦承於上揭時、地傷害告訴人高聖恩之事
    實，惟堅決否認有何殺人未遂之犯行，辯稱：我承認傷害罪
    ，但我沒有殺人的犯意等語；被告之辯護人辯以：被告與告
    訴人間平時並不熟識，亦無深仇大恨，故被告並無任何殺害
    告訴人之主觀動機或犯意。再由被告歷次筆錄均稱主要是以
    拳頭傷害告訴人，僅因手持彈簧刀而不慎劃傷告訴人，告訴
    人筆錄亦陳稱：被告用拳頭、腳踢方式或以雙手拳頭毆打告
    訴人等語，可見被告主要係以徒手方式傷害告訴人；證人林
    萬宏亦陳稱：被告往告訴人頭上打一拳，被告右手握拳頭往
    告訴人後腦杓打下去等語，可知被告主要係以徒手進行攻擊
    。由告訴人傷勢非重，並非危急個案，且其就醫期間短暫即
    出院，可見告訴人傷勢非重，足見被告欠缺殺人之主觀犯意
    ，請諭知公訴不受理判決等語。經查：
　　㈠被告於上揭時、地持其所有之彈簧刀1把，傷害告訴人頭部
      及背部，致告訴人受有後枕頭皮7公分及後背2.5公分刀傷
      之傷害等情，業據被告於本院準備程序時坦承不諱（見本
      院卷第52頁），核與證人即告訴人高聖恩於警詢及偵查中
      之證述（見偵卷第29至31、115至119頁）及證人林萬宏於
      警詢及偵查中之證述（見偵卷第33至35、115至119頁）大
      致相符，並有淡水馬偕醫院診斷證明書1紙、傷勢照片3張
      、新北市政府警察局新莊分局扣押筆錄暨扣押物品目錄表
      及扣押物照片2張附卷可稽（見偵卷第121、55至57、45至
      49、59頁），是此部分事實固堪認定。
　　㈡被告於偵查中陳述：（為何要攻擊告訴人？）因為我覺得
      工作分配不均，我一個人做不來的事情，告訴人都不來幫
      忙，所以中午休息時，我質問他，告訴人說他有說要幫我
      或可以叫人來幫我，但當天我從頭到尾沒有跟他講過話，
      且我跟告訴人也不認識。講到後來，告訴人擺臉色給我看
      ，甚至假裝沒聽到我講話，當時告訴人在吃泡麵，我就把
      他的泡麵翻掉，並用左手拉住告訴人衣領，將他從椅子上
      拉下來，右手拿出我放在褲子口袋的彈簧刀，之後就朝告
      訴人的背後槌等語（見偵卷第81至83頁），而證人即告訴
      人高聖恩於偵查中證述：當天被告10點多才上班，我跟他
      不認識，我跟林萬宏一組在做事，邊做邊聊天，中午吃飯
      時，被告過來問我在笑他什麼，我說我跟他不認識，也沒
      有笑他，只是在上班，被告就將我泡麵撥掉，被告靜置約
      1分鐘，當時我坐著，被告在我左或右後方，抓我衣領將
      我從椅子上拖下，我坐在地上，被他拖行約一個桌子的長
      度，我站起時，就被被告用刀子畫了一刀等語（見偵卷第
      115至117頁），且證人林萬宏於偵查中亦證述：當時我在
      告訴人右邊坐著，被告本來在告訴人對面，被告走過來站
      在告訴人右邊，我就在被告右後方，被告先打翻告訴人泡
      麵，停了一分鐘，告訴人一直說只是來工作的，沒有怎樣
      也沒有在笑他，被告直接抓告訴人後衣領，將告訴人往後
      拖行，被告右手握拳頭，從告訴人後腦杓打下去等語（見
      偵卷第117頁）。由上可知，被告與告訴人雖於上揭時、
      地在同一工地工作，然彼此間並不認識，被告主觀上認為
      工作分配不均，於當日中午休息時，質問告訴人為何不協
      助幫忙，並認為告訴人對被告擺臉色，甚至假裝沒聽到後
      ，被告因一時衝動而攻擊告訴人以發洩怒氣，而卷內並無
      相關證據可認被告與告訴人間有積怨或其他糾紛。是以，
      被告前述對告訴人不滿之情，是否即因此對告訴人頓生殺
      人之犯意，尚非無疑。
　　㈢證人高聖恩於偵查中證述：被告抓我衣領將我從椅子上拖
      下，我坐在地上，被他拖行約一個桌子的長度，我要站起
      時被他用刀子畫了一刀，但我當時不知道是刀子，覺得熱
      熱的有流血才知道是刀子，我站起要離開，被告面對我用
      雙手拳頭要打我，都亂揮，但我都擋下來，林萬宏阻止他
      ，我找林萬宏帶我去醫院，我們要離開走了一段，被告又
      從背後捅我背一刀，叫他來上班的人就過來攔他，我在外
      面叫救護車並報警等語（見偵卷第117頁），且證人林萬
      宏於偵查中亦證述：被告直接抓告訴人後衣領，將告訴人
      往後拖行，被告右手握拳頭，從告訴人後腦杓打下去，當
      時告訴人被拖行在地板上，告訴人要站起，被被告壓著，
      打完告訴人站起，我跟其他同事發現告訴人流血，才知道
      被告拿刀子，我打電話叫救護車，其他同事就叫被告不要
      這樣，我本來要帶告訴人離開工地，被告拿刀追出來，他
      們有繞著柱子追逐約30秒，被告又被其他同事攔住，我後
      來跟告訴人去外面等救護車等語（見偵卷第117頁）。而
      被告於偵查中則陳述：我用左手拉住告訴人衣領，將他從
      椅子上拉下來，而右手拿出我放在褲子口袋的彈簧刀，之
      後就朝告訴人背後槌，因為我有拿刀，所以刀一定會劃到
      告訴人，且告訴人有閃避，所以會揮到其他地方，我揮了
      三、四下後，告訴人開始跑，我拿刀追著他，後來有人出
      來攔住我，我掙脫後繼續追告訴人，追到告訴人後，我繼
      績用持刀的右手往告訴人的手及背後揮，我沒有要致告訴
      人於死地的意思，我承認自己太衝動等語（見偵卷第83頁
      ），且被告於本院審理中供述：我右手用反握的方式握住
      彈簧刀，握拳後我用拳頭攻擊告訴人背後1、2拳，接著又
      從背後用拳頭打告訴人的頭，我用拳頭打告訴人時，刀子
      劃到告訴人頭部，所以告訴人頭部受有刀傷。我沒有拿刀
      刃去刺告訴人身體，我是用拳頭攻擊等語（見本院卷第10
      9頁）。由上可知，被告係以右手反握彈簧刀後，再以「
      拳頭」攻擊告訴人背後及毆打告訴人頭部。倘被告確係基
      於殺人之犯意而為前揭犯行，何以被告並非以手持彈簧刀
      之方式，逕以刀刃朝上或朝下之角度，刀刀刺入告訴人背
      部及頭部。足認被告當時因一時衝動而基於傷害之犯意為
      本件行為。佐以告訴人事後於偵查中亦改稱：我只想告被
      告傷害罪等語（見偵卷第119頁），且告訴人於本院審理
      中復陳稱：我認為被告當時並沒有殺我的犯意，我已經和
      被告和解，我願意原諒他，被告也不是故意的，我們現在
      還是朋友，也會一起出去玩，還一起上班等語（見本院卷
      第112頁），足徵被告主觀上應無殺人之故意。
　　㈣本件輔大醫院診斷證明書記載：「頭部撕裂傷、右上背撕
      裂傷」，而輔大醫院急診出院病歷摘要亦載明：告訴人轉
      入日期為110年12月29日12時49分，轉出日期為同日14時3
      0分乙情，且新北市政府消防局救護紀錄表所示「危急個
      案」欄中，救護人員亦勾選「否」等情，此有輔大醫院診
      斷證明書、急診出院病歷摘要及新北市政府消防局救護紀
      錄表及急診護理紀錄單各1紙附卷可參（見偵卷第65頁、
      本院卷第71、77、81至82頁）。由是可知，告訴人受傷後
      由救護車送至輔大醫院急救，經醫師縫合傷口後，歷時僅
      1個多小時即行出院，顯見告訴人所受傷勢尚屬輕微，並
      無證據證明告訴人有立即致命之危險，足認被告攻擊告訴
      人時，其力道上尚有節制，難認被告本件有殺人之犯意至
      明。
五、綜上所述，依被告當時之犯罪動機、下手情形、告訴人受傷
    部位及傷勢程度，參酌案發時之現場衝突情形，難認被告確
    有致告訴人於死之殺人犯意，是依檢察官所提之證據及現存
    之事證，尚不足證明被告確有公訴意旨所指之殺人未遂犯行
    。本案既無積極證據足以認定被告有殺人之故意，依照上開
    說明，應認被告僅具傷害之犯意。是核被告所為，係犯刑法
    第277條第1項之傷害罪。公訴意旨認被告係犯刑法第271條
    第2項、第1項之殺人未遂罪嫌，容有未恰。又被告所犯之傷
    害罪屬告訴乃論之罪，茲因被告於本院審理時與告訴人已達
    成和解，並經告訴人具狀撤回對被告本案全部刑事告訴等情
    ，有刑事撤回告訴狀及刑事陳報狀各乙份附卷可憑（見本院
    卷第55至57頁），揆諸前開說明，應諭知不受理判決。
六、沒收：
    按供犯罪所用、犯罪預備之物或犯罪所生之物，屬於犯罪行
    為人者，得沒收之；又刑法第38條第2項、第3項之物、第38
    條之1第1項、第2項之犯罪所得，因事實上或法律上原因未
    能追訴犯罪行為人之犯罪或判決有罪者，得單獨宣告沒收，
    同法第38條第2項前段、第40條第3項分別定有明文。扣案之
    彈簧刀1把，為被告所有，且係供犯本件傷害犯行所用之物
    ，業據被告於本院聲請羈押訊問時供承明確（見偵卷第92至
    93頁）。本案雖因告訴人撤回告訴，起訴程序不合法而為公
    訴不受理之諭知，然被告涉有傷害犯行，僅因上揭法律上原
    因未能判決有罪，且檢察官起訴時已請求法院宣告沒收(見
    起訴書第2頁所載)，爰依上開規定，就扣案之彈簧刀1把單
    獨宣告沒收。
據上論斷，應依刑事訴訟法第303條第3款，判決如主文。
本案經檢察官簡群庭提起公訴，檢察官方心瑜到庭執行職務。
中　　華　　民　　國　　111 　年　　9 　　月　　22　　日
                刑事第六庭審判長法  官  樊季康

                                法  官  葉逸如

                                法  官  楊展庚
以上正本證明與原本無異
如不服本判決，應於判決送達後20日內敘明上訴理由，向本院提
出上訴狀 (應附繕本) ，上訴於臺灣高等法院。其未敘述上訴理
由者，應於上訴期間屆滿後20日內向本院補提理由書「切勿逕送
上級法院」。　　　　　　　　　　　　　　                                                 書記官　王宏宇
中　　華　　民　　國　　111 　年　　9 　　月　　22　　日